最高法院刑事判決　　　　　　九十四年度台上字第三四七一號
　　上　 訴　 人　台灣高等法院檢察署檢察官
　　上訴人即被告　甲○○原名.
　　　　　　　　　　　　　63.
上列上訴人等因被告偽造文書案件，不服台灣高等法院中華民國
九十一年六月十四日第二審更審判決（九十一年度上更(一)字第三
二八號；起訴案號：台灣桃園地方法院檢察署八十八年度偵字第
九三０號），提起上訴，本院判決如下：
    主    文
原判決撤銷，發回台灣高等法院。
    理    由
本件原判決認定上訴人即被告甲○○（原名劉月英，曾更名為劉
怡足）於民國八十一年十一月十二日，參加張金成所召集每月新
台幣（下同）一萬元、外標制、共四十會之互助會；於八十三年
十月十二日，參加黃玉霞所召集每月一萬元、外標制、共四十八
會之互助會。竟基於行使偽造私文書之概括犯意，利用冒名李陶
緯參加張金成、黃玉霞所召集上開互助會之機會，於八十二年一
月十二日，在桃園縣桃園市○○○○街二十七號會首張金城住處
，偽簽「李陶緯」標一千八百元利息之標單（未載明「標單」二
字）之私文書，並提出行使，參與投標，足以生損害於李陶緯、
張金成；又於八十五年三月十二日，在桃園縣桃園市○○○○街
二十七號會首黃玉霞住處，偽簽「李陶緯」標二千元利息之標單
（未載明「標單」二字）之私文書，亦足以生損害於李陶緯及黃
玉霞等情。因而撤銷第一審之無罪判決，改判依想像競合犯，從
一重論處被告連續行使偽造私文書罪刑，固非無見。
惟查：(一)審理事實之法院，對於案內一切證據，除認為不必要者
外，均應詳為調查，然後基於調查所得之心證，以為判斷事實之
基礎。如有應行調查之證據，未經依法調查，或證據雖已調查，
而其內容尚未明瞭，遽行判決，均屬應於審判期日調查之證據未
予調查之違法。原判決事實欄記載被告連續冒用李陶緯名義製作
標單，持以行使，分別足以生損害於李陶緯、張金成、黃玉霞。
雖於判決理由一(一)(二)(三)(四)，依憑張金成、黃玉霞之指訴及張萬之
證述，說明被告所為：伊未於開標期日到場製作標單參與競標之
辯解，並不足採。惟張金城於偵查中指稱「以外標方式，載明會
員名字、金額，比較標金競標，都在陽明十一街家中開標」（偵
查卷第十三頁）；第一審證稱「標單有載明名字及利息」（第一
審卷第六五頁）；原審復稱「標會都是他親自來，而且被告在標
單上會寫名字與金額」（原審卷第七六頁）。張萬於原審則證稱
「標單上有寫姓，被告平日在跑遊覽車之前會打電話先告訴我們
他要標會，到標會那天，他就會親自到我家寫標單」（原審卷第
七四頁）。核張金成、張萬就被告填寫標單時，係書寫李陶緯名
字或僅書寫姓氏，二人之陳述，似非一致。又被告於偵查中雖供
稱「我從六十幾年即參加他們所召互助會，每個月標一次，以標
單上寫會員名字、金額，視標金高低得標」（偵查卷第十二頁反
面）；第一審供稱「只有外標，標單上才會寫名字及利息」、「
（你與李陶緯離婚後，還用他名義）對，因會單已寫了」（第一
審卷第六五、九九頁）。然嗣於第一審則稱「（有用李陶緯名義
標）有，但我未寫。都是以電話告訴會首」（同上卷第一一一頁
反面）；於上訴審供稱「標會是我打電話請他們幫我寫標單」（
上訴卷第四六頁）；原審復稱「（你有去投標）沒有。我也沒有
寫標單，我都是打電話告訴黃玉霞請他幫我寫標單，標到後，我
再問他有沒有標到，我們那都是外標的」（原審卷第二九頁）、
「我都是電話請張媽媽（黃玉霞）幫我標，我不知道後來張萬是
寫我名字還是我先生的名字去標」、「我真的是打電話去請他們
幫我寫標單的」（原審卷第二九、七十、七五頁）。被告於競標
時提出行使之標單，為其自行填寫，抑或由黃玉霞所製作，前後
供述，亦屬不一。原審既認定被告冒用李陶緯名義參加張金成、
黃玉霞所發起之互助會，並以李陶緯名義製作標單參與競標，則
被告究係親自或利用黃玉霞填寫標單，與被告是否論以間接正犯
有關。原審就此項與法律適用攸關之事實，未予調查釐清，亦未
究明張金成、張萬上揭客觀上尚存疑義之證詞，逕行認定被告親
自偽造李陶緯標單復持以行使，自有應於審判期日調查之證據未
予調查之違法。(二)連續犯之所謂出於概括犯意，必須其多次犯罪
行為，自始均在一個預定犯罪計劃以內，出於主觀上始終同一犯
意之進行，若中途另有新犯意發生，縱所犯為同一罪名，究非連
續其初發之意思，即不能成立連續犯。原判決事實欄記載被告基
於概括之犯意，於八十二年一月十二日、八十五年三月十二日，
偽以李陶緯名義製作標單並提出行使。理由二則說明被告先後二
次行使偽造私文書犯行，時間緊接，手法相同，且犯罪構成要件
相同，應依連續犯之規定論以一罪。惟被告於八十五年三月十二
日以李陶緯名義標得互助會款，該互助會係於八十三年十月間，
由黃玉霞所發起，距離被告於八十二年一月十二日，以李陶緯名
義標得張金成所發起民間互助會之會款，時間已相隔達三年二月
，客觀上與原判決理由所稱「時間緊接」之情形，並不相符；又
被告如何於八十二年一月十二日標得互助會款時，即預期於八十
五年三月十二日，再以同一偽造李陶緯標單之方法參與競標。原
審未為說明，逕對被告二次行為，依連續犯論以一罪，自有理由
不備之違法。(三)偽造之署押，雖為偽造私文書行為之一部，不另
論以刑法第二百十七條第一項之罪，但所偽造之署押，如不能證
明已不存在，依刑法第二百十九條之規定，不問屬於犯人與否，
必須予以沒收。原判決認定被告二次偽造李陶緯名義之標單並提
出行使，則標單上偽造李陶緯之署押，屬應依刑法第二百十九條
規定沒收之物。原審固於判決事實欄及理由內，分別記載及說明
該標單已於開標後丟棄而不存在，然未說明該記載與說明之所憑
，亦有理由不備之違法。以上或為檢察官、被告上訴意旨所指摘
，或屬本院得依職權調查之事項，應認原判決仍有撤銷發回更審
之原因。
據上論結，應依刑事訴訟法第三百九十七條、第四百零一條，判
決如主文。
中　　華　　民　　國　九十四　年　　六　　月　 三十 　日
                      最高法院刑事第十一庭
                          審判長法官  洪　清　江
                                法官  石　木　欽
                                法官  李　伯　道
                                法官  韓　金　秀
                                法官  林　勤　純
      本件正本證明與原本無異
                                      書  記  官
中　　華　　民　　國　九十四　年　　七　　月　　六　　日
                                                Ａ
